【裁判字號】    99,上,304
【裁判日期】    990629
【裁判案由】    遷讓房屋
【裁判全文】
臺灣高等法院民事判決                   99年度上字第304號
上  訴  人  森台企業有限公司
法定代理人  甲○○
訴訟代理人  鄭世脩律師
法定代理人  乙○○
            戊○○
            丙○○
            丁○○○
            己○○
            壬○○
            庚○○
被 上訴 人  辛○○
訴訟代理人  巫坤陽律師
上列當事人間遷讓房屋事件，上訴人對於中華民國99年1月19日
臺灣臺北地方法院98年度訴字第1030號第一審判決提起上訴，經
本院於99年6月15日言詞辯論終結，判決如下：
    主  文
上訴駁回。
第二審訴訟費用由上訴人負擔。
    事實及理由
甲、程序方面：
一、按「解散之公司除因合併、分割或破產而解散外，應行清算
    。」、「解散之公司，於清算範圍內，視為尚未解散。」、
    「公司之清算人，在執行職務範圍內，亦為公司負責人。」
    、「有限公司之清算，以全體股東為清算人，但公司法或章
    程另有規定或經股東決議，另選清算人者，不在此限。」、
    「清算人執行前項職務，有代表公司為訴訟上或訴訟外一切
    行為之權；清算人有數人時，得推定一人或數人代表公司，
    如未推定時，各有對於第三人代表公司之權。」、「關於清
    算事務之執行，取決於過半數之同意。」，公司法第8條第2
    項、第24條、第25條、第79條、第84條第2項、第85條第1項
    、第113條分別定有明文。
二、經查，上訴人於民國（下同）96年4月12日經臺北市政府建
    設局核准解散登記，有公司變更登記表1件在卷可憑（見原
    審卷第39-41頁），上訴人股東會議雖曾決議選任林文淵會
    計師為清算人，惟林文淵會計師迄未就任，為兩造所不爭執
    ，且上訴人之公司章程並未有清算人之規定，自應以全體股
    東為清算人，又被上訴人亦為上訴人之股東，故本件僅以其
    他清算人為上訴人之法定代理人即足。又上訴人提起本件上
    訴，業經其過半數之清算人甲○○、丁○○○、乙○○、戊
    ○○、丙○○同意，有同意上訴之證明同意書附卷可稽（見
    本院卷第35頁），依前揭規定，應認上訴人之上訴為合法。
乙、實體方面：
一、被上訴人起訴主張：坐落臺北市○○區○○段二小段1167建
    號，門牌號碼臺北市○○區○○路4段137號4樓之2房屋（下
    稱系爭房屋）係被上訴人所有，上訴人於95年1月向被上訴
    人承租系爭房屋，租金每月新臺幣（下同）22,500元，租賃
    期間自95年1月至95年12月止。詎上訴人自96年1月起即未支
    付租金，被上訴人於98年1月20日以臺北北門郵局第274號存
    證信函（下稱第274號存證信函）催告上訴人於文到15日內
    支付96年至97年之租金，逾期未付即以第274號存證信函終
    止兩造間之租賃關係。乃上訴人逾期仍未給付租金，自屬無
    權占有使用系爭房屋，被上訴人得請求上訴人返還系爭房屋
    ，並賠償被上訴人自96年1月起至97年12月止相當於租金之
    損害共54萬元。爰依民法第455條前段、第767條前段、第17
    9條、第184條第1項之規定，求為命：(一)上訴人應將系爭房
    屋遷讓返還予被上訴人。(二)上訴人應自起訴狀繕本送達翌日
    起至遷讓系爭房屋之日止，按月給付被上訴人2萬元。(三)第
    一、二項請求，願供擔保，請准宣告假執行之判決。（原審
    為上訴人敗訴之判決，上訴人聲明不服，提起上訴。至被上
    訴人於原審請求上訴人給付54萬元本息部分，經原審為其敗
    訴之判決，未據聲明不服，已告確定。）並答辯聲明：上訴
    駁回。
二、上訴人則以：上訴人係向甲○○、己○○承租系爭房屋，被
    上訴人並非系爭房屋之出租人，故被上訴人不得終止系爭房
    屋租賃契約，亦不得請求相當於租金之損害或不當得利。即
    令被上訴人繼受己○○之所有權，亦應繼受己○○之租賃權
    利義務關係，而甲○○、己○○可得請求之租金，既已列入
    上訴人之清算債權內，應生清償效力，被上訴人不得終止租
    約等語，資以抗辯。並上訴聲明：(一)原判決關於命上訴人遷
    讓系爭房屋、給付租金（即按月給付2萬元）部分廢棄。(二)
    上開廢棄部分，被上訴人於第一審之訴及假執行之聲請均駁
    回。
三、被上訴人主張系爭房屋原為己○○所有，於93年2月16日以
    買賣為原因移轉登記予被上訴人，系爭房屋現仍由上訴人占
    有使用中，上訴人曾開立95年度房屋租賃所得扣繳暨免扣繳
    憑單予被上訴人等情，業據提出建物登記謄本、97年房屋稅
    繳款書、95年度各類所得扣繳暨免扣繳憑單在卷可稽（見原
    審卷第9-11頁），並為上訴人所不爭執，堪信為真正。被上
    訴人又主張：上訴人自95年1月1日起至同年12月31日止向被
    上訴人承租系爭房屋，每月租金22,500元，上訴人自96年1
    月1日起未付租金，經被上訴人於98年1月20日以第274號存
    證信函催告上訴人給付租金，逾期即以該存證信函為終止租
    賃契約之意思表示，上訴人逾期未給付，爰依民法第455條
    前段、第767條前段、第184條、第179條之規定，請求上訴
    人返還系爭房屋並給付相當租金之不當得利等語，惟為上訴
    人所否認，並以上述情詞置辯。是以本件兩造爭執之要點在
    於：(一)兩造間就系爭房屋是否訂有租賃契約？(二)被上訴人得
    否以上訴人積欠租金為由而終止租賃契約？得否請求上訴人
    返還系爭房屋？(三)被上訴人得否請求上訴人按月給付2萬元
    ？茲分述如下。
四、兩造間就系爭房屋是否訂有租賃契約？
  (一)被上訴人主張：上訴人向被上訴人租用系爭房屋，期間自95
    年1月1日起至95年12月31日止等語。上訴人則抗辯：上訴人
    係向己○○、甲○○租用系爭房屋，並非向被上訴人租用云
    云。
  (二)經查，被上訴人主張上訴人向被上訴人租用系爭房屋，期間
    自95年1月1日起至95年12月31日止，業據被上訴人提出上訴
    人所開立95年度各類所得扣繳暨免扣繳憑單為證（見原審卷
    第11頁），被上訴人之所得所屬年月為「自95年1月至95年
    12月，格式代號及所得類別：「51固定資產租賃所得─房屋
    租賃」，核與證人己○○證稱：「（被告（即上訴人）是否
    承租臺北市○○路○段137巷4樓之2房屋，證人是否知悉？若
    知悉，係向誰承租？每月租金多少？租期為何？有無相關租
    約得提出？）我清楚，被告現在是跟原告（即被上訴人）承
    租，以前是跟我與甲○○承租，區別點在93年以後，92年底
    就過戶給原告，所以93年後就改成跟原告承租，每年簽1次
    ，1年27萬元，一直都保持這樣，沒有改過，有時半年一付
    ，有時一年一付，租約都在會計師林文淵那邊，每年都有重
    新簽約。」等語相符（見原審卷第126-127頁），又上訴人
    自承系爭房屋之租約係制式租約，約定租金為月付，實際上
    則係由上訴人每半年或1年1次給付租金（見本院卷第56頁反
    面），是上訴人自認確就系爭房屋簽訂定期租賃契約，僅否
    認出租人為被上訴人，再查，系爭房屋係由被上訴人於93年
    2月16日取得所有權，甲○○非系爭房屋之所有權人，己○
    ○則自93年以後即非系爭房屋之所有權人，上訴人於被上訴
    人取得系爭房屋所有權後，即無再向甲○○或己○○承租之
    理，茍上訴人於95年1月至12月如未向被上訴人承租系爭房
    屋，衡情亦無可能開立95年租賃所得之扣繳暨免扣繳憑單予
    被上訴人，堪認上訴人確係向被上訴人承租系爭房屋，且係
    每年簽1次為期1年之租約。故被上訴人主張兩造就系爭房屋
    訂立租賃期間自95年1月1日起至95年12月31日止之租賃契約
    ，洵堪採信。
五、被上訴人得否以上訴人積欠租金為由而終止該租賃契約？得
    否請求上訴人返還系爭房屋？
  (一)按「租賃期限屆滿後，承租人仍為租賃物之使用收益，而出
    租人不即為反對之意思者，視為以不定期限繼續契約，民法
    第451條定有明文。」又按「出租人非因左列情形之一，不
    得收回房屋：三、承租人積欠租金額，除以擔保金抵償外，
    達2個月以上時。」，土地法第100條第3款亦有明文。
  (二)經查，兩造就系爭房屋訂立之租賃契約期間至95年12月31日
    即屆滿，上訴人仍繼續使用系爭房屋，被上訴人未為反對之
    意思，依民法第451條之規定，兩造間應成立不定期租賃契
    約。次查，兩造就系爭房屋之租賃契約並無押租金之約定，
    上訴人亦未交付押租金予出租人等情均不爭執（見本院卷第
    56頁反面），又上訴人自96年1月起即未支付租金予被上訴
    人，至98年1月已欠租達2個月以上，經被上訴人於98年1月
    20日委請巫坤陽律師以第274號存證信函代為函告上訴人，
    請於文到15日內支付96年至97年之租金共54萬元，逾期未給
    付，即以第274號存證信函為終止租賃關係之意思表示通知
    ，且第274號存證信函於98年1月21日送達予上訴人，上訴人
    迄未給付租金之事實，有被上訴人提出第274號存證信函及
    回執附卷可按（見原審卷第12-14、75-82頁），足證被上訴
    人確已合法終止系爭房屋之租賃契約。
  (三)上訴人固抗辯因上訴人已解散清算，並將系爭房屋之租金債
    務列入清算債權，應生清償之效力，被上訴人不得終止租約
    云云。惟按「依債務本旨，向債權人或其他有受領權人為清
    償，經其受領者，債之關係消滅。」，民法第309條第1項定
    有明文。上訴人已經解散，依公司法第24條之規定應行清算
    ，惟上訴人僅將系爭房屋之租金債務列入清算，而未依債務
    本旨，向被上訴人提出租金之給付，依民法第309條第1項之
    規定，不生清償之效力，故上訴人抗辯其已將系爭房屋之租
    金債務列入清算，應生清償效力云云，尚無足採。是被上訴
    人已合法終止系爭房屋之租賃契約，上訴人繼續占有系爭房
    屋即屬無權占有，被上訴人依民法第767條前段規定，請求
    上訴人返還系爭房屋，自屬有據。
六、被上訴人得否請求上訴人按月給付2萬元？
  (一)按「無法律上原因而受利益，致他人受損害者，應返還其利
    益。」民法第179條前段定有明文。又無權占有他人之房屋
    ，可能獲得相當於租金之利益為社會通常之觀念。而相當於
    租金之損害賠償金額之計算，依土地法第97條第1項固規定
    ：「城市地方房屋之租金，以不超過土地及其建築物申報總
    價額年息百分之十為限。」，然而，土地法第97條關於約定
    最高租額之限制，僅限於城市地方供住宅使用之房屋有其適
    用，此觀諸同法第94條第1項及第96條均係有關「自住」之
    規定即可推知。至城市地方供營業用之房屋，承租人得以營
    商而享受商業上之特殊利益，非一般供住宅用之房屋可比，
    所約定之租金，自不受土地法第97條規定之限制（最高法院
    94年度第2次民事庭會議決議參照）。
  (二)被上訴人於98年1月20日合法終止系爭房屋租賃契約後，上
    訴人仍繼續無權占有系爭房屋，致被上訴人受有系爭房屋無
    法使用收益之相當於租金之損害，被上訴人自得依民法第
    179條前段之規定，請求上訴人自起訴狀繕本送達之翌日（
    即98年4月14日）起，按月給付相當於租金不當得利。又系
    爭房屋原係作為上訴人公司營業處所，上訴人自96年1月起
    雖無營業，惟上訴人之財物仍放置於系爭房屋，且解散公司
    在清算時期中，得為了結現務及便利清算之目的，暫時經營
    業務，公司法第26條亦有明文，故系爭房屋仍不失為供營業
    用之房屋。次查，系爭房屋位於臺北市○○區○○路4段與
    安和路1段交叉口西北側，附近有仁愛國中、敦安公園、市
    場及國泰醫院等公共設施，商業活動集中於仁愛路4段與安
    和路1段上，北側為忠孝敦化商圈，各條巷弄間小型零售店
    面發達，民生取得便利，各項生活機能良好，區域內大眾運
    輸系統完善，交通工具主要與捷運、公車及自用車為主，交
    通條件優良；又系爭房屋所在之大樓為地上12層，地下1層
    建物，出入大門有警衛管理，面積約為77.08坪，此有鑑定
    報告在卷可資參佐（見原審卷第21-30頁），是上訴人無權
    占有系爭房屋，每月因此可享有占有系爭房屋之利益及被上
    訴人每月因此所受相當於租金之損害，應以2萬元為適當。
七、綜上所述，系爭房屋之租賃契約業經被上訴人合法終止，從
    而，被上訴人依民法第767條前段、第179條前段之規定，請
    求上訴人返還系爭房屋，及自起訴狀繕本送達翌日即98年4
    月14日起至遷讓返還系爭房屋之日止，按月給付被上訴人2
    萬元，為有理由，應予准許。又被上訴人依民法第767條前
    段、第179條前段之規定請求上訴人返還系爭房屋及給付相
    當租金之不當得利，為有理由，本院即毋庸再審酌被上訴人
    依民法第455條前段、第184條第1項之請求是否有據。原審
    就上開應准許部分為上訴人敗訴之判決，並就返還系爭房屋
    之部分為兩造供擔保後，准、免假執行之宣告，於法並無不
    合。上訴意旨指摘原判決此部分不當，求予廢棄改判，為無
    理由，應予駁回。
八、本件事證已臻明確，兩造其餘之攻擊防禦方法及所提之證據
    ，經審酌後認均無礙判決之結果，爰不予一一論述。
九、據上論結，本件上訴為無理由，爰判決如主文。
中    華    民    國    99    年    6     月    29    日
                  民事第十三庭
                        審判長法  官  蕭艿菁
                              法  官  陳姿岑
                              法  官  周舒雁
正本係照原本作成。
如不服本判決，應於收受送達後20日內向本院提出上訴書狀，其
未表明上訴理由者，應於提出上訴後20日內向本院補提理由書狀
（均須按他造當事人之人數附繕本）上訴時應提出委任律師或具
有律師資格之人之委任狀；委任有律師資格者，另應附具律師資
格證書及釋明委任人與受任人有民事訴訟法第466條之1第1項但
書或第2項（詳附註）所定關係之釋明文書影本。
中    華    民    國    99    年    6     月    30    日
                              書記官  秦仲芳
附註：
民事訴訟法第466條之1（第1項、第2項）：
對於第二審判決上訴，上訴人應委任律師為訴訟代理人。但上訴
人或其他法定代理人具有律師資格者，不在此限。
上訴人之配偶、三親等內之血親、二親等內之姻親，或上訴人為
法人、中央或地方機關時，其所屬專任人員具有律師資格並經法
院認為適當者，亦得為第三審訴訟代理人。

司法院資訊處製作；財團法人民間司法改革基金會備份。
